臺灣宜蘭地方法院刑事判決　　　　　　　 96年度易字第265號
公　訴　人　臺灣宜蘭地方法院檢察署檢察官
被　　　告　甲○○
選任辯護人　林世超律師
上列被告因誹謗案件，經檢察官提起公訴（95年度偵字第3109號）
，本院判決如下：
    主  文
甲○○無罪。
    理  由
一、公訴意旨略以：被告甲○○因不滿「台大批踢踢實業坊BBS
    站」公關站長乙○○於媒體前指稱其與其他網友發行之批踢
    踢10週年三位一體版服有不當牟利之嫌，竟基於誹謗之概括
    犯意，於民國95年6月25日（起訴書誤載為96年6月25日），
    在宜蘭縣羅東鎮○○街22號住處，以帳號「qkgirl」登入「
    台大批踢踢實業坊BBS站」後，連續於：（一）95年6月25日
    12時48分許，在「Gossiping」看板上，刊登標題為「有沒
    有批踢踢高層跟綠營關係很好的八卦？」之文章；（二）95
    年6月25日14時25分許，在「HatePolitics」看板上刊登標
    題為「批踢踢的政治色彩？」之文章；（三）95年6月25日1
    4時41分許，在「HatePolitics」上對於標題「批踢踢的政
    治色彩？」刊登回應文章，並在上開文章內不實指稱乙○○
    係「職業學生」，因黨政關係才接任「台大批踢踢實業坊BB
    S站」公關站長，足以毀損乙○○之名譽。因認被告甲○○
    涉犯刑法第310條第2項之加重誹謗罪嫌等語。
二、按犯罪事實應依證據認定之，無證據不得認定犯罪事實；又
    不能證明被告犯罪者，應諭知無罪之判決，刑事訴訟法第15
    4條第2項、第301條第1項分別定有明文。次按刑事訴訟法第
    161條已於91年2月8日修正公布，其第1項規定：檢察官就被
    告犯罪事實，應負舉證責任，並指出證明之方法。因此，檢
    察官對於起訴之犯罪事實，應負提出證據及說服之實質舉證
    責任。倘其所提出之證據，不足為被告有罪之積極證明，或
    其指出證明之方法，無從說服法院以形成被告有罪之心證，
    基於無罪推定之原則，自應為被告無罪判決之諭知（最高法
    院92年台上字第128號判例要旨參照）。又司法院大法官會
    議89年7月7日著有第509號解釋，略以：「言論自由為人民
    之基本權利，憲法第11條有明文保障，國家應給予最大限度
    之維護，俾其實現自我、溝通意見、追求真理及監督各種政
    治或社會活動之功能得以發揮。惟為兼顧對個人名譽、隱私
    及公共利益之保護，法律尚非不得對言論自由依其傳播方式
    為合理之限制。刑法第310條第1項及第2項誹謗罪即係保護
    個人法益而設，為防止妨礙他人之自由權利所必要，符合憲
    法第23條規定之意旨。至刑法同條第3項前段以對誹謗之事
    ，能證明其為真實者不罰，係針對言論內容與事實相符者之
    保障，並藉以限定刑罰權之範圍，非謂指摘或傳述誹謗事項
    之行為人，必須自行證明其言論內容確屬真實，始能免於刑
    責，惟行為人雖不能證明言論內容為真實，但依其所提證據
    資料，認為行為人有相當理由確信其為真實者，即不能以誹
    謗罪之刑責相繩，亦不得以此項規定而免除檢察官或自訴人
    於訴訟程序中，依法應負行為人故意毀損他人名譽之舉證責
    任，或法院發現其為真實之義務。就此而言，刑法第310條
    第3項與憲法保障言論自由之旨趣並無牴觸。」據此，行為
    人如能證明其有相當理由確信其發表之言論內容應屬真實，
    即無誹謗之故意，不應負誹謗刑責；而無須證明其言論內容
    、即誹謗之事確為真實（最高法院93年度台非字第108號、
    94年度台上字第5247號判決要旨參照）。
三、本件公訴意旨認被告甲○○涉犯加重誹謗罪嫌，無非係以下
    列證據為據：
（一）被告甲○○於警詢、偵查中之供詞。
（二）證人乙○○於警詢、偵查、本院審理中之供詞。
（三）95年6月25日台大批踢踢實業坊之跨板式Local新文章列印
      資料1份、被告刊登文章3篇。
（四）教育部96年9月6日台語字第0960132311號、96年10月11
      日台語字第0960154558號函暨所附資料各1份。
四、證據能力部分：
（一）按被告以外之人於審判外之言詞或書面陳述，除法律有規
      定者外，不得作為證據。又被告以外之人於審判外之陳述
      ，雖不符前4條之規定，而經當事人於審判程序同意作為
      證據，法院審酌該言詞陳述或書面陳述作成時之情況，認
      為適當者，亦得為證據。刑事訴訟法第159條第1項、第15
      9條之5第1項分別定有明文。
（二）經查：證人乙○○95年6月25日、95年7月22日警詢筆錄、
      95年10月5日檢察事務官之詢問筆錄，雖係被告以外之人
      於審判外之言詞陳述，惟業經被告於審判程序中表示同意
      作為證據（見本院卷第169頁），且本院審酌上開言詞陳
      述作成時情況，並無違法之處，認為適當，依上開規定，
      自得作為證據使用，先予敘明。
五、訊據被告甲○○固坦承伊有於上開時間、地點，在「台大批
    踢踢實業坊BBS站」刊登上開3篇文章之事實（見本院卷第16
    8頁），核與證人乙○○於警詢、檢察事務官詢問時證述情
    節相符（見警卷第7頁至第12頁、22頁至第23頁），並有95
    年6月25日台大批踢踢實業坊之跨板式Local新文章列印資料
    1份、被告刊登文章3篇在卷足憑（見警卷第13頁至第18頁）
    ，堪認屬實。惟被告甲○○堅詞否認有何加重誹謗之犯行，
    辯稱：
（一）依教育部函覆內容：「單純的語詞解釋並不能提供正、負
      面評價的判斷，一個詞彙是否具有貶損他人，蔑視嘲笑的
      意涵，除語言的約定俗成特性及學術專業領域之界定外，
      尚須視其表達的語境、完整說話的場景而定。」等語，
      本件被告刊登之3篇文章中所稱「職業學生」，依被告之
      意係指「有政黨色彩，並曾積極參與政黨活動的學生」，
      況一般大眾就職業學生之解讀各有不同，或謂「每天忙碌
      在各機構參與訓練工作的學生」；或謂「留學生以學生身
      分為職業之職業學生」，可見職業學生的定義，隨政黨輪
      替後，其指涉定義與內涵已非侷限於國民黨一黨執政時代
      的職業學生意涵，非必造成貶損他人名譽及受到他人蔑視
      嘲笑之負面評價。
（二）且「台大批踢踢實業坊BBS站」係一個自由書寫文章環境
      ，況依國立台灣大學函覆告訴人乙○○就讀台大國家發研
      展研究所期間，可知告訴人就讀該研究所期間即91年9月
      至96年6月，曾擔任民進黨立法委員羅文嘉國會助理、行
      政院客家委員會主任委員羅文嘉機要祕書、民進黨任務型
      國大代表、羅文嘉台北縣長競選辦公室媒體聯絡人，迄95
      年擔任「台大批踢踢實業坊BBS站」公關站長，告訴人並
      於95年5月1日以第14屆台大學生會會長身分參與聯署要求
      陳總統立刻去職，可見告訴人與民進黨關係十分密切，且
      積極參與政治活動，被告書寫上開文章內容，自有相當證
      據足徵所述屬實或有相當理由確信所述屬實，而難謂有真
      正惡意。
六、本院之判斷：
（一）按散布之文字倘依遣詞用字、運句語法整體以觀、或依其
      文詞內容所引發之適度聯想，以客觀社會通念價值判斷，
      如足以使人產生懷疑或足以貶抑被害人人格聲譽之可能或
      危險者，即屬刑法第310條所處罰之誹謗行為。故行為人
      散布之文字，是否足以使人產生懷疑或足以貶抑被害人人
      格聲譽之可能或危險，自不得斷章取義，仍應綜觀該文字
      之整體內容為客觀之判斷。而依教育部編輯之《重編國語
      辭典》及《重編國語辭典修訂本》所收錄之詞條，「職業
      學生」釋義皆為：「為了達到某種政治目的，而以學生身
      分作掩護從事活動的人。」，惟單純的語詞解釋並不能提
      供正、負面評價的判斷，一個詞彙是否具有貶損他人，蔑
      視嘲笑的意涵，除語言的約定俗成特性及學術專業領域之
      界定外，尚須視其表達的語境、完整說話的場景而定，此
      有教育部96年9月6日台語字第0960132311號函、96年10月
      11日台語字第0960154558號函暨所附《重編國語辭典》書
      面版節本及《重編國語辭典修訂本》網路版各1份在卷可
      參（見本院卷第179頁、第215頁至第220頁）。故行為人
      若單純散布文字：「某甲係職業學生。」縱隨政黨輪替及
      社會變遷，則以客觀社會通念價值判斷，該句文字顯然足
      以引起社會大眾懷疑某甲係為了特殊目的就學，而貶抑某
      甲人格聲譽之可能，該句文字自屬一負面評價，毫無疑義
      。然若行為人散布之文字內容非僅於此，即應就散布之文
      字內容遣詞用字、整體運句語法，及依其文詞內容所引發
      之適度聯想，以客觀社會通念價值予以判斷，是否足以使
      人產生懷疑或足以貶抑被害人人格聲譽之可能或危險。
（二）本件被告在「台大批踢踢實業坊BBS站」刊登下列文章內
      容如下：
   1、看板「Gossiping」
      作者：qkgirl（努力）
      標題：【問題】有沒有批踢踢高層跟綠營關係很好的八卦
             ？
      時間：Sun Jun 25 12：48：09 2006
      為什麼我會這樣問，
      是因為昨天站方忽然將政治消氣（HatePolitics）版主sk
      ymirage免職
      理由竟然是開設賭盤，感覺有點欲加之罪何患無詞。
      最近因為罷扁案的關係，政消板滿滿都是詌勦某黨的文章
      ，
      該板板主skymirage雖然早已表明自己偏綠，但是管板倒
      是很公正，
      除非違反板友互幹這條板規，否則都不會限制板友發言。
      大家都懷疑是因為站方看不爽那個板  所以要先拿板主開
      刀  最後再由站方接管該板
      當然也不排除是好人卡事件  站方要公報私仇
      前陣子不曉得在哪個板看到  有人說批踢踢站方跟某個綠
      色陣營走的很近
      而且站長的派任跟綠營的鬥爭有很大的關聯
      特別是對外發言的公關部門  一定都是有黨政關係的人才
      可以擔任
      派系鬥爭似乎也延燒到這個站來
      之前的公關部長路先生  家裡是謝長廷派的
      高捷案後  謝長廷被鬥垮  批踢踢馬上換了一個新的部長
      是羅文家辦公室工作的職業學生  據說對批踢踢完全不熟
      純粹只是因為黨政關係才接任部長的
      請問有相關的八卦嗎？？
      還是我這篇等下會自動消失？！
   2、看板「HatePolitics」
      作者：qkgirl（努力）
      標題：【討論】批踢踢的政治色彩？
      時間：Sun Jun 25 14：25：40 2006
      我稍早在八卦板po了一篇標題為
      “【問題】有沒有批踢踢高層和綠營的關係”
      現在已經被砍掉了
      內容大概是質疑站方免職天哥的正當性
      已經其中可能有綠營指使
      並且分享我聽過的八卦
      批踢踢的公關部門都有民進黨色彩
      上一任是謝長廷派
      高捷弊案後  謝垮台  批踢踢馬上換人
      換了一個幾乎不打逼的  在羅文嘉辦公室的職業學生當部
      長
      大概是這樣
      現在馬上無聲無息的被砍了
      真黑
      還敢說沒有政黨關係
      去
   3、看板「HatePolitics」
      作者：qkgirl（努力）
      標題：Re：【討論】批踢踢的政治色彩？
      時間：Sun Jun 25 14：41：18 2006
      ※引述gelee之銘言：
      ：※引述《qkgirl（努力）》之銘言：
      ：：換了一個幾乎不打逼的  在羅文嘉辦公室的職業學生當
          部長
      ：你這一句話有證據嗎？
      這已經是公開的秘密了吧
   4、觀之被告所刊登之上開3篇文章內容並非僅刊登「乙○○
      係職業學生」之文字，則依前述說明，尚難僅以該3篇文
      章中刊登有「在羅文嘉辦公室的職業學生」即認足以使人
      產生懷疑或足以貶抑告訴人乙○○人格聲譽之可能。而被
      告於95年6月25日12時48分9秒，所刊登之第1篇文章內容
      ，主要在質疑原任板主係因政治力介力始無端被免職，認
      為「台大批踢踢實業坊BBS站」已沾染黨政色彩，並質疑
      該站新任新聞站長，是在羅文嘉辦公室工作職業學生，對
      PTT完全不熟，純綷因具有黨政關係始接任等語；被告於
      95年6月25日14時25分40秒，所刊登之第2篇文章內容，核
      與第1篇文章意旨大致相同，並對第1篇文章無端被刪除表
      示不滿；被告於95年6月25日14時41分18秒，所刊登之第3
      篇文章內容，主要係回應網友gelee問題，而承前文答覆
      「台大批踢踢實業坊BBS站」換了在羅文嘉辦公室的職業
      學生當新聞站長，已是公開的秘密等語，亦係質疑該站新
      聞站長產生方式與黨政色彩有關。則綜觀被告刊登上開3
      篇文章之整體內容為客觀之評斷，主要目的係在質疑「台
      大批踢踢實業坊BBS站」新任新聞站長是否係因黨政關係
      而產生甚明，顯見被告上開文章內容所載「職業學生」定
      義，核與其於95年8月1日警詢、95年10月5日檢察事務官
      詢問中供稱：「我所謂『職業學生』就是有政黨色彩並積
      極參與政黨政治活動的學生。」等語相符（見警卷第4頁
      、偵卷第24頁），自與前述教育部釋義「職業學生」：「
      為了達到某種政治目的，而以學生身分作掩護從事活動的
      人。」有別。故綜觀上開3篇文字內容遣詞用字、整體運
      句語法，及依其文詞內容所引發之適度聯想，以客觀社會
      通念價值，目的僅係用以引起社會大眾討論「台大批踢踢
      實業坊BBS站」新聞站長任職之適格性問題，被告刊登之
      動機並非以毀損告訴人乙○○之名譽為目的，其自不具有
      誹謗之故意，且上開文字內容，亦不足以使人產生懷疑或
      足以貶抑告訴人乙○○人格聲譽之可能。
（三）再參以證人乙○○於96年10月17日本院審理中證述：「我
      於91至93年擔任民進黨立法委員羅文嘉國會助理，…我擔
      任客委會主委機要秘書期間是93至94年，職務的內容是幫
      主委處理客家事務。…我於94年5月至7月擔任民進黨任務
      型國大。我於94年7月至12月擔任羅文嘉台北縣長競選辦
      公室媒體聯絡人。台大批踢踢實業坊BBS站是網路社群，
      主要目的是提供免費自由的網路平台，其上有很多看板、
      生活資訊供使用者交流。…台大批踢踢實業坊BBS站公約
      沒有規範不能談論社會、政治、生活等議題，但須於不違
      反法律規定下，…註冊台大批踢踢實業坊BBS站之人沒有
      限制，社會大眾均可，年齡亦無限制。本站站長的產生方
      式是由本站任一站長提名後，由本站管理群即所有站長約
      10至20名同意後產生，本站同意方式是合議制，並無投票
      或表決，若有反對意見的話就進行討論，若無反對意見，
      就是全數通過的意思。站長的產生方式不會公告在網站上
      。台大批踢踢實業坊BBS站站長的產生方式沒有規約，但
      內部有本站站長內規，應算慣例。本站有站長板，只有站
      長看得到，一般使用者看不到，裡面有規範站長的產生方
      式。…我從87年進入台大迄今，使用該站已近10年。我約
      於87年間我的高中班板剛成立時，我有短暫擔任BBS站板
      主約2個月左右，之後就沒有參與管理事務，但我每天都
      會連線BBS站至少1小時。」等語（見本院卷第226頁至第2
      29頁）。佐以國立台灣大學函覆本院：「乙○○於91年9
      月入本校就讀國家發展研究所碩士班，96年6月畢業。高
      君就讀本校期間曾於94年9月16日至95年7月31日休學1年
      。」此有該大學96年8月28日校教字第0960029213號函1份
      在卷可參（見本院卷第178頁）。復觀之國立台灣大學函
      覆本院：「『台大批踢踢實業坊』站長之產生，係由該站
      現任任一站長推薦適合人選，經站長群體同意後任命之。
      …凡『台大踢踢實業坊BBS站』使用者，熱心PTT事務，有
      專業能力足以勝任PTT管理職者，皆有資格擔任站長，…
      現任新聞站長為乙○○（任期為95年4月迄今）…。」等
      語，此有該大學96年9月17日校學字第0960029212號函1份
      在卷足憑（見本院卷第181頁）。顯見證人乙○○於就讀
      國立台灣大學國家發展研究所碩士班迄休學即91年9月至9
      4年9月15日期間，陸續擔任民進黨立法委員羅文嘉國會助
      理、行政院客家委員會主任委員羅文嘉機要秘書、民進黨
      任務型國大代表、羅文嘉台北縣長競選辦公室媒體聯絡人
      ，積極參與民進黨相關之黨政活動，並因此成為新聞媒體
      報導之焦點，此有人民網、自由時報電子新聞網各1份在
      卷可參（見本院卷第102頁至第103頁、第143頁至第144頁
      ）。況登入「台大踢踢實業坊BBS站」並無任何資格限制
      ，顯示該網站係公眾均得登入使用，然關於該站站長產生
      方式則未公告在網站上讓使用者知悉，且證人乙○○於95
      年4月擔任「台大踢踢實業坊BBS站」新聞站長前，除於87
      年間曾擔任BBS站板主約2個月外，僅係單純使用該網站，
      並未熱心參與該站任何事務，其因前曾積極參與民進黨政
      治活動，在社會一般大眾認知具有較濃厚之政治色彩，復
      突然接任該新聞站長職務，被告依前述證據資料，而有相
      當理由確信證人乙○○係因政黨關係而擔任「台大踢踢實
      業坊BBS站」新聞站長職務，據此刊登上開3篇文章質疑該
      新聞站長之適格性，針對該網站廣大使用者利益表達自己
      之意見，其行為核與無該事實存在，或無其他證據證明其
      所陳述或評論之事實存在，卻藉由影射、隱喻方式，使人
      產生該事實可能存在之誤認，進而對證人乙○○之品德、
      操守產生質疑，迥然不同。故被告上開行為，依最高法院
      判決要旨及前述說明，其並無誹謗之故意，自不能以誹謗
      之刑責相繩。
（四）綜上所述，可證被告係依其所得證據資料，而有相當理由
      確信乙○○係因政黨關係而擔任「台大踢踢實業坊BBS站
      」新聞站長職務，據此於上開時、地，刊登上開3篇文章
      ，以乙○○係積極參與民進黨政治活動之學生，質疑其擔
      任該新聞站長之適格性，針對該網站廣大使用者利益表達
      自己之意見，目的僅係在引起社會大眾討論「台大批踢踢
      實業坊BBS站」新聞站長任職之適格性問題，被告刊登之
      動機並非以毀損乙○○之名譽為目的，自不具有誹謗之故
      意，且上開文字內容，亦不足以使人產生懷疑或足以貶抑
      乙○○人格聲譽之可能，故被告上開行為，核與加重誹謗
      罪之構成要件不符。被告以前詞辯稱：伊不具有誹謗之故
      意等語，堪以採信。
七、從而，本件檢察官所舉之上開證據，尚不足以證明被告有加
    重誹謗之犯行。此外，復查無其他積極證據，足認被告有何
    上開犯行，依前揭法條規定及判例要旨，不能證明被告犯罪
    ，自應為被告無罪之諭知。
八、據上論斷，應依刑事訴訟法第301條第1項，判決如主文。
本案經檢察官賴淑萍到庭執行職務
中　　華　　民　　國　　96　　年　　11　　月　   5　　日
            刑事第四庭    法  官　蘇錦秀
以上正本證明與原本無異。
如不服本判決應於收受本判決後10日內向本院提出上訴書狀，並
應敘述具體理由。若未敘述理由者，應於上訴期間屆滿後20日內
向本院補提理由書狀（均須按他造當事人之人數附繕本）。
                          書記官　葉瑩庭
中　　華　　民　　國　　96　　年　　11　　月　   6　　日
